【裁判字號】    99,交聲,1280
【裁判日期】    990820
【裁判案由】    交管條例聲異
【裁判全文】
臺灣板橋地方法院交通事件裁定        99年度交聲字第1280號
原處分機關  交通部公路總局臺北區監理所板橋監理站
異  議  人
即受處分人  乙○○
上列異議人即受處分人因違反道路交通管理處罰條例案件，對於
交通部公路總局臺北區監理所板橋監理站於民國99年5 月24日所
為之板監裁字第裁41-C00000000、41-C00000000號裁決處分，聲
明異議，本院裁定如下：
    主  文
原處分均撤銷。
乙○○均不罰。
    理  由
一、原處分意旨略以：車牌號碼WTC-626 號輕型機車，於民國99
    年4 月6 日16時25分許，行經臺北縣新店市○○路與安豐路
    口時，因有「駕車行經有燈光號誌管制之交岔路口闖紅燈」
    及「違反處罰條例之行為，拒絕停車接受稽查而逃逸」之違
    規，為臺北縣政府警察局新店分局安康派出所警員填製北縣
    警交大字第C00000000 號、C00000000 號舉發違反道路交通
    管理事件通知單逕行舉發。嗣經汽車所有人即異議人申訴，
    原處分機關函查結果，認該車確有前述之違規事由，爰依道
    路交通管理處罰條例第53條第1 項、第63條第1 項第3 款（
    裁決書漏載第3 款）及第60條第1 項、第63條第1 項第1 款
    （裁決書漏載第1 款）規定，分別裁處受處分人罰鍰新臺幣
    （下同）1,800 元、記違規點數3 點及罰鍰3,000 元、記違
    規點數1 點。
二、聲明異議意旨略以：車牌號碼WTC-626 號輕型機車係伊公公
    在使用，伊公公只有騎乘該車往返臺北縣樹林市○○街到三
    多路而已。99年4 月6 日當天伊公公上班很忙，並沒有騎車
    到新店去；且該車本身問題多，也不可能有辦法騎到這麼遠
    的地方。又伊於收到罰單後，曾請樹林市光興里里長調閱監
    視畫面，以證清白，惟因監視器故障，故未能如願；再伊有
    請舉發員警提供舉發照片，然迄今未有下文。為此爰依法聲
    明異議，請求撤銷原處分。
三、按汽車駕駛人，行經有燈光號誌管制之交岔路口闖紅燈者，
    處1,800 元以上5,400 元以下罰鍰；汽車駕駛人有第53條情
    形者，除依原條款處罰鍰外，並記違規點數3 點，道路交通
    管理處罰條例第53條第1 項、第63條第1 項第3 款分別定有
    明文。又按汽車駕駛人，駕駛汽車有違反本條例之行為，經
    交通勤務警察或依法令執行交通稽查任務人員制止時，不聽
    制止或拒絕停車接受稽查而逃逸者，除按各該條規定處罰外
    ，處3,000 元以上6,000 元以下罰鍰，並記違規點數1 點，
    道路交通管理處罰例第60條第1 項、第63條第1 項第1 款亦
    分別定有明文。而考以道路交通管理處罰條例之立法目的乃
    為加強道路交通管理，維護交通秩序，確保交通安全，其本
    質在維持行政上之秩序，達成國家維持交通秩序之行政目的
    ，因而，對於違反本條例所規定行政上義務之行為人科以制
    裁，其性質上屬於行政秩序罰，準此，其處罰對象必限於違
    反行政上義務之人，倘非違反行政上義務之行為人，則無受
    行政秩序罰之理由。次查，道路交通管理處罰條例第53條第
    1 項及第60條第1 項規定，該等違規事實之構成要件中均明
    定，須以「駕駛人」為處罰對象，即「駕駛人」有前開交通
    違規行為時，方得處以罰鍰之制裁。從而，倘非「駕駛人」
    ，自非該等條文所得處罰之對象。雖道路交通管理處罰條例
    第7 條之2 規定：「汽車駕駛人之行為有下列情形之一，當
    場不能或不宜攔截製單舉發者，得逕行舉發：一、闖紅燈或
    平交道。二、搶越行人穿越道。三、在道路收費停車處所停
    車，不依規定繳費。四、不服指揮稽查而逃逸，或聞消防車
    、救護車、警備車、工程救險車之警號不立即避讓。五、違
    規停車或搶越行人穿越道，經各級學校交通服務隊現場導護
    人員簽證檢舉。六、行經設有收費站、地磅之道路，不依規
    定停車繳費或過磅。七、經以科學儀器取得證據資料證明其
    行為違規（第1 項）。第1 項逕行舉發，應記明車輛牌照號
    碼、車型等可資辨明之資料，以汽車所有人為被通知人製單
    舉發（第4 項）。」賦予舉發機關得對特定交通違規行為，
    因當場不能或不宜攔截製單舉發者，在記明車號、車型等可
    資辨明之特徵後，查明汽車所有人之姓名及住址，得對汽車
    所有人逕行舉發。然此乃因立法者考量特定之交通違規行為
    係屬於迅速且稍縱即逝之動態交通違規行為，因舉發機關無
    法當場對實際違規之汽車駕駛人舉發所為之舉證責任倒置規
    定，此觀之道路交通管理處罰條例第85條第4 項規定：「依
    本條例規定逕行舉發或同時併處罰其他人之案件，推定受逕
    行舉發人或該其他人有過失。」即明，是如汽車所有人已舉
    證證明其並無違規情事且無可歸責之事由時，即不得對之裁
    罰，方能遵守行政秩序罰原理原則中之處罰法定主義及有責
    性之原則。
四、經查：車牌號碼WTC-626 號輕型機車，在前揭時地，因有「
    闖紅燈（往新店方向）」及「不服稽查」之違規，經臺北縣
    政府警察局新店分局安康派出所警員掣單逕行舉發之事實，
    固有臺北縣政府警察局北縣警交大字第C00000000 、C00000
    000 號舉發違反道路交通管理事件通知單移送聯、臺北縣政
    府警察局新店分局99年5 月17日北縣警店交裁字第09900253
    71號書函各1 紙附卷可稽。然查，證人即異議人之公公張育
    慈於本院調查時具結證稱：異議人嫁過來後，異議人所有之
    車牌號碼WTC-626 號輕型機車就是伊在使用，伊沒有將該車
    借給別人使用。99年4 月6 日當天伊在臺北縣樹林市○○路
    開堆高機，伊當天並沒有去新店等語（參見本院99年7 月12
    日訊問筆錄）。另證人即本件舉發員警甲○○於本院調查時
    亦具結證稱：本件交通違規係伊所舉發。當時伊與另一名員
    警在取締，伊看到本件違規車輛是一個年輕人在騎，該機車
    騎士年紀約25到30歲，是男性。伊當時站在該機車騎士闖越
    之交通號誌燈前方（即庭呈交通違規現場圖上籃筆畫圈處）
    ，用指揮棒攔停他，該機車騎士看見伊後，就加速逃逸。伊
    有記下該違規機車車號及機車騎士的特徵，他是戴白色半罩
    式安全帽；但伊不記得違規機車的顏色了。兩張舉發通知單
    上違規時間相差10分鐘是筆誤，伊並沒有去追該名機車騎士
    ，因為伊怕去追的話，他會跌倒。當時伊所看到的機車騎士
    並不是在庭的證人張育慈等語（參見本院99年7 月12日訊問
    筆錄）。按違反道路交通管理處罰條例而受罰鍰制裁之行政
    秩序罰，係侵害人民受憲法保障之財產權，雖不如刑罰手段
    之強烈，然縱係極其輕微之處罰，仍無法脫免其侵害性之本
    質，以受處分人違規而處以行政罰鍰所憑之證據，或不必經
    嚴格證明程序而僅以自由證明為已足，然仍須達確信其有違
    規行為之心證始足認定。而本件案發時地，雖經證人確認車
    號無誤，然因證人即舉發員警甲○○所見真正違規行為人為
    年約25至30歲之年輕男性，另證人張育慈到庭亦證稱系爭車
    輛為伊所使用，且於違規時間未出現於違規地點，並參酌本
    件逕行舉發之案件並無照相機或測速器之科學儀器紀錄得據
    以積極舉證異議人之違規事實，是本件異議人及證人張育慈
    應均非警員所記憶車牌號碼之違規行為人，堪以認定。再異
    議人所稱車輛使用狀況，核與證人張育慈於本院調查時之證
    述相符，衡以社會現況，現今臺灣地區使用之車牌偽造、變
    造情形仍屬嚴重，縱然車牌號碼相同，亦難遽認於案發時地
    違規之機車即係異議人所有之上開機車，則異議人於無從得
    知實際駕駛人之情況下，致未能於規定期限內陳報實際駕駛
    人，即難逕認其有過失，而謂有道路交通管理處罰條例第85
    條第1 項規定之適用。從而，本件於別無其他積極證據足以
    證明異議人確有前開違規之行為前，自應為有利異議人之認
    定。
五、綜上所述，本件交通違規之舉發既尚存有疑義，亦無其他積
    極證據足以證明異議人確有前開違規之行為，尚難遽以推測
    或擬制異議人有該交通違規行為，是原處分機關未予詳查，
    即逕認異議人違反道路交通管理處罰條例第53條第1 項、第
    60條第1 項及第63條第1 項之規定，分別裁處異議人罰鍰1,
    800 元及3,000 元，並記違規點數3 點、1 點，核屬不當。
    從而，本件異議為有理由，原處分應予撤銷，另諭知異議人
    不罰，以期適法。
據上論斷，應依道路交通案件處理辦法第20條，裁定如主文。
中    華    民    國    99    年    8     月    20    日
                      交通法庭  法  官  陳正偉
上列正本證明與原本無異。
如不服本裁定，應於裁定送達後五日內敘明抗告理由，向本院提
出抗告狀。
                                 書記官  許慧禎
中    華    民    國    99    年    8     月    20    日

司法院資訊處製作；財團法人民間司法改革基金會備份。
